【裁判字號】    92,上易,354
【裁判日期】    920417
【裁判案由】    詐欺
【裁判全文】
臺灣高等法院臺中分院刑事判決                  九十二年度上易字第三五四號
    上  訴  人  臺灣彰化地方法院檢察署檢察官
    被      告  丁○○
                丙○○
    共      同
右上訴人因被告詐欺案件，不服臺灣台中地方法院九十年度易字第七九０號中華民國
九十一年十二月十一日第一審判決（起訴案號：臺灣台中地方法院檢察署八十九年度
調偵字第八十八號），提起上訴，本院判決如左：
      主  文
上訴駁回。
      理  由
一、本案經本院審理結果，認被告被訴詐欺犯行係屬不能證明，其證據及理由，業據
    第一審判決書理由欄記載甚詳，爰引用之（如附件）。
二、檢察官上訴意旨略以：(1)高勝公司核准設立日期為八十八年五月十八日，距離向
    告訴人等進貨僅一個月，距離倒閉之日期僅三個月，在如此短暫時間內，連續向
    告訴人等進貨且均係第一次交易，被告等人復無法就公司財務情況為說明，顯係
    為詐財使用之空殼公司。(2)高勝公司所在地為台中市，而被告丙○○所簽發支票
    之付款人在高雄市，且其於彰化銀行高雄分行之開戶日期為八十八年四月十三日
    ，第一、二次退票紀錄分別為八十八年八月七日及九日，拒絕往來日期為八十八
    年九月三日，而支票存款帳戶內四月份之平均餘額為十萬元，五月份之平均餘額
    為八萬元，六月份之平均餘額為四萬二千，七月份之平均餘額為九萬二千元及八
    月份之平均餘額為四萬三千元，是被告丙○○明知自身已陷資金嚴重不足情況，
    在可預見支票票載發票日，顯無資力兌現所簽發票款面額，仍簽發支票交付告訴
    人等，其顯有不法所有意圖等語。
三、本院查：
  (一)支票為流通證券，貴在其能有效擔任支付工具之任務，本件付款人係彰化銀行高
    雄分行，其所在地域固非高美公司所在地，然此涉及發票人丙○○其他事業之分
    佈或其他因素，在事理上與是否成立詐欺罪不生任何關連。次查，依被告丙○○
    所提出彰化商業銀行高雄分行，丙○○帳戶，00000000000─八００
    帳號活期儲蓄存款存摺影本所示，於檢察官所指八十八年四月至同年八月間，帳
    戶內經常有存款餘額四、五十萬元乃至上百萬元。另於該段期間，被告丙○○對
    外匯款，金額合計五百四十萬零四千元，有匯款單四十五紙影本附卷可考，依此
    項證據所示，上訴意旨以被告丙○○支票存款帳戶資料，認定被告身陷資金嚴重
    不足情況云云，與事實不盡相符，公訴意旨依此推論，被告可預見支票票載發票
    日，顯無資力兌現所簽發票款面額云云即失依據。
  (二)證人乙○○於本院調查時證稱：伊所經營之伊家實業股份有限公司亦係被告等所
    經營高勝公司之債權人，高勝公司積欠貨款合計四十五萬一千四百十五元，交付
    之貨款支票退票後，伊找被告丁○○解決，丁○○表示公司財務發生問題，協商
    後分期清償欠款且均已清償完畢，伊與支票退票及協商過程中，被告丁○○未有
    逃逸情事等語，並有應收帳款明細表影本六紙附卷可查。告訴人等於八十九年八
    月十一日對被告等提出詐欺告訴時，經檢察官傳喚，被告等均出庭應訊，對積欠
    貨款之事坦認在卷，嗣並達成民事和解，是就嗣後處理言，並無證據證明被告等
    有逃匿不予處理情事。
  (三)檢察官上訴意旨以高勝公司設立後三個月即倒閉，在如此短暫時間內，連續向告
    訴人等進貨且均係第一次交易，而認被告等有詐欺故意，固非全無理由，然詐欺
    之目的，既係為自己不法所有，以詐術使人陷於錯誤而交付其物，是保有詐欺所
    得自為行為人必然之選擇，而以被告等積極善後之態度，顯與上開常理大異其趣
    ，是被告等是否確有詐欺犯意即有合理可疑。
四、按犯罪事實應依證據認定之，無證據不得推定其犯罪事實；又不能證明被告犯罪
    或其行為不罰者，應諭知無罪之判決，刑事訴訟法第一百五十四條第三百零一
    條第一項分別定有明文。又認定犯罪事實所憑之證據，無論其為直接或間接證據
    ，在訴訟上之證明均須於通常一般之人均不致有所懷疑而得確信其為真實之程度
    ，始得據為有罪之認定，倘其證明尚未達到此一程度而有合理之懷疑存在，以致
    無從形成對被告不利之確信時，依據罪疑利益歸於被告之法則，即應儘先為有利
    被告之判斷，不得徒憑主觀上之臆測遽行排除有利於被告之可能，最高法院七十
    六年臺上字第四九八六號著有判例足參。綜上所述，本件公訴人所憑之證據，無
    論直接或間接證據，均尚未達於一般之人均可得確信，而無合理之懷疑存在之程
    度，本院亦查無其他確切証據，足以証明被告等確應負本件罪責，被告等之犯行
    尚屬不能証明。原審以不能證明被告等犯罪，而依刑事訴訟法第三百零一條第一
    項規定，諭知無罪之判決，經核認事用法，並無不合，檢察官上訴意旨認應就被
    告等予以論罪科刑，而指摘原判決不當，經查為無理由，應予駁回。
五、據上論斷，應依刑事訴訟法第三百七十三條、第三百六十八條，判決如主文。
本案經檢察官甲○○到庭執行職務。
中      華      民      國     九十二    年      四      月    十六     日
                                   臺灣高等法院臺中分院刑事第四庭
                                         審判長法  官  洪  耀  宗
                                               法  官  蕭  錦  鍾
                                               法  官  劉  登  俊
右正本證明與原本無異。
不得上訴。
                                               書記官  鄧  智  惠
中      華      民      國    九十二     年      四       月    十七    日
                                                                        Ｆ
附件
臺灣彰化地方法院刑事判決                 九十年度易字第九七號
    公  訴  人  臺灣彰化地方法院檢察署檢察官
    被      告  丁○○  男  四十二歲（民國○○○年○○月○○○日生）
                        住彰化縣埔鹽鄉○○村○○路廿五號之七
                        居台中市南屯區楓樹巷八五弄廿六號
                        身分證統一編號：Ｎ一二一八五三七九號
    選任辯護人  張震律師
    被      告  丙○○  男  五十一歲（民國○○年○月○日生）
                        住台北縣三重市○○○路六號五樓
                        身分證統一編號：Ｒ一0000000號
右列被告因詐欺案件，經檢察官提起公訴（八十九年度調偵字第八八號），本院判決
如左：
    主  文
丙○○、丁○○均無罪。
    理  由
一、公訴意旨略以：被告丙○○、丁○○分別擔任臺中市南屯區○○○○路五二○號
    一樓「高勝國際有限公司」（下稱高勝公司）董事長、總經理，其二人共同意圖
    為自己不法並基於概括之犯意聯絡，於民國八十八年六月初，由被告丁○○出面
    連續向黃上食品有限公司（下稱黃上公司）負責人黃義松、新順發米粉廠有限公
    司（下稱新順發公司）負責人鄭順、順伍意貿易股份有限公司（下稱順伍公司）
    負責人簡順欽分別訂購新台幣（下同）二十四萬三千餘元、二十萬五千二百元、
    十五萬一千餘元之米粉等貨物，並分別交付付款人為彰化銀行高雄分行、發票人
    為莊金星、帳號為000000000號、發票日各為八十八年九月五日、八十
    八年八月三十一日、八十八年九月五日之支票予黃義松、鄭順、簡順欽，致使渠
    等陷於錯誤而交付貨物。詎上開支票屆期提示，因存款不足而未獲兌現，再前往
    高勝公司查詢，已遍尋不著被告二人，始知受騙。因認被告二人涉有刑法第三百
    三十九條第一項之詐欺取財罪嫌云云。
二、按犯罪事實，應依證據認定之，無證據不得推定其犯罪事實。又不能證明被告犯
    罪，應諭知無罪之判決，刑事訴訟法第一百五十四條、第三百零一條第一項分別
    定有明文。且按在訴訟上用以證明事實之證據，須於通常一般之人均不致於有所
    懷疑，而得確信其為真實之程度者，始得據以為有罪之認定，倘其證明尚未達到
    此一程度，而有合理之懷疑性存在，致使無從為有罪之確信時，即應為無罪之判
    決（最高法院七十六年台上字第四九八六號判例意旨參照）。次按認定不利於被
    告之事實，須依積極證據，苟積極證據不足為不利於被告事實之認定時，即應為
    有利於被告之認定，更不必有何有利之證據。又刑法第三百三十九條詐欺罪之成
    立，以意圖為自己或第三人不法之所有，以詐術使人將本人或第三人之物交付為
    要件，所謂以「詐術」，必須被詐欺人因其詐術陷於錯誤，若其所用方法不能認
    為詐術，亦不致使人陷於錯誤，即不構成該罪，最高法院三十年度上字第八一六
    號、四十六年臺上字第二六○號判例可資參照。再告訴人之指訴，係以使被告受
    刑事訴追為目的，是其陳述是否與事實相符，仍應調查其他證據以資審認，最高
    法院五十二年台上字一三○○號判例著有明文。再按民事債務當事人間，若有未
    依債務本旨履行給付之情形，在一般社會經驗而言，原因非一；其因不可歸責之
    事由無法給付，或因合法得對抗他造主張抗辯而拒絕給付，甚至債之關係成立後
    ，始行惡意遲延給付，皆有可能，非必出於不法所有之詐欺犯意。
三、本件公訴人認被告樓洪岩涉有前揭詐欺罪嫌，無非以：(1)高勝公司之核准設立日
    期為八十八年五月十八日，距離向告訴人等叫貨之日期僅一個月，而距離公司關
    廠倒閉之日期僅相差三個月，且與告訴人等均為第一次交易，被告二人均無法對
    公司之財務等狀況作說明，足證高勝公司為空殼公司。(2)高勝公司設於臺中市南
    屯區○○○○路五二○號一樓，而告訴人等之公司均位於台中及彰化地區，然被
    告明星所開具之支票均為彰化銀行高雄分行，其開戶日期為八十八年四月十三日
    ，第一、二次退票記錄分別為八十八年八月七及九日，而拒絕往來戶之時間為八
    十八年九月三日，被告莊金星已知該其自身己陷資金嚴重不足情況，在可預見其
    顯無資力兌現所簽票款面額，竟簽發屆期顯無兌現可能之支，用以取信告訴人等
    ，足見被告二人於向告訴人公司訂購貨物時即無清償貨款之意云云為其主要論據
    。訊據被告二人均堅決否認有何詐欺犯行，被告丙○○辯稱：伊在高雄市經營生
    意，就在彰化銀行高雄分行開設甲存帳戶，因高雄生意之合夥人郭文聰週轉不靈
    ，致伊所簽發前開銀行帳戶之支票跳票，並非虛設銀行甲存帳戶而簽發支票詐購
    貨物。伊在高雄，丁○○本身經營穎利化工實業有限公司（下稱穎利公司），高
    勝公司之業務由張松柏負責，因張松柏經營不善且將資金侵吞後擅自離職，才將
    結束高勝公司。伊未出面向告訴人公司訂貨，現已與告訴人公司和解，絕無詐騙
    之意；被告丁○○辯稱：伊於˙八十三年間在台中市○○區○○路一段楓樹巷八
    五弄二六號經營穎利公司，丙○○於八十八年間欲設立高勝公司，伊負責訓練業
    務人員，掛名總經理，未負責公司經營，交付告訴人公司之支票係由高勝公司會
    計郵寄，伊並未施用詐術詐騙告訴人公司各等語。經查：
  (1)質之告訴人公司之代表人黃義松、鄭順、簡順欽坦承係前往高勝公司拜訪被告丁
    ○○後，再請高勝公司向渠等訂貨，高勝公司以傳真或電話下單指示送往彰化市
    之營運處，付款之遠期支票係以郵寄方式送達等語，足見告訴人公司與高勝公司
    交易約定於收受貨物後交付遠期支票，是被告丁○○於與告訴人公司交易之初並
    無施用詐術，使告訴人公司對是否與高勝公司交易發生風險評估之錯誤。
  (2)證人即高勝公司業務主任曾國勛於本院審理時證稱：高勝公司之業務係由張姓業
    務經理負責，被告二人鮮少在公司等語，是被告丙○○辯稱公司業務由張松柏負
    責，伊不清楚等語，尚堪採信。被告莊明所簽發支付貨款之支票雖因存款不足而
    退票，然被告二人並未逃逸，與告訴人公司積極處理貨款事宜，且已與告訴人公
    司達成和解，此經黃義松、鄭順、簡順欽於審理時證述甚詳，並有和解書影本在
    卷可憑。若被告二人自始即存有詐騙告訴人公司之意圖，其於告訴人公司交付付
    訂購之貨品後即可避不見面或拒不付款，焉有商談清償貨款之理？換言之，尚難
    以被告二人嗣未給付貨款，即推論被告二人於交易之初即自始意圖行騙。
  (3)被告丙○○設立之高勝公司確於八十八年五月十八日經經濟部中部辦公室核准設
    立登記，經濟部公司基本資料查詢在卷可佐，是認被告丙○○之高勝公司確有設
    立登記，並非以虛設公司之方式詐騙告訴人公司。綜上各情以觀，自不得因被告
    二人事後未如期清償貨款，即遽認被告二人於與告訴人公司交易之初有施用詐術
    之情事及詐欺之不法意圖，被告二人所為雖有債務不履行之情事，然尚與詐欺罪
    之構成要件有間。此外，復查並無其他積極證據足資認定被告二人有被訴詐欺之
    犯行，本件純屬民事糾葛，核與詐欺罪構成要件不合，揆諸前揭說明，不能證明
    被告犯罪，自應為無罪之諭知。
據上論斷，應依刑事訴訟法第三百零一條第一項，判決如主文。
本案經檢察官黃淑媛到庭執行職務
中      華      民      國    九十一    年     十二     月     十一     日
                                    臺灣彰化地方法院刑事第一庭
     法      官  宋  恭  良
如不服本判決應於送達後十日內向本院提出上訴狀
告訴人或被害人對於判決如有不服具備理由請求檢察官上訴者，其上訴期間之計算係
以檢察官收受判決正本之日期為準。


司法院資訊處製作；財團法人民間司法改革基金會備份。
